臺灣臺中地方法院民事判決　　　　　　　99年度訴字第2557號
原　　　告　柯傳興
訴訟代理人　王秀雄律師
被　　　告　柯傳益
訴訟代理人　黃翎芳律師
複代理人　　陳韻如律師
上列當事人間債務人異議之訴事件，本院於民國100年1月17日言
詞辯論終結，判決如下：
    主      文
原告之訴駁回。
訴訟費用由原告負擔。
    事實及理由
一、原告主張：原告於日前接獲鈞院99年度司執字第86397號強
    制執行命令，被告以鈞院99年度司促字第30795號支付命令
    及確定證明書，以及92年度聲字第89號民事裁定及確定證明
    書為執行名義，對原告名下財產為強制執行。經查，上開支
    付命令並未對原告之住所為合法送達，致原告無法於法定期
    間內聲明異議。況且，被告聲請法院核發支付命令係主張，
    其與原告及第三人柯淑美同為坐落臺中市○○路○段265號
    房地之共有人，因該房地目前全部由原告使用中，依被告於
    民國87年10日承租之價格每月新台幣(下同)6萬元計算，原
    告應將每月使用該房地之不當利益，自97年5月起至99年6月
    止，共計25個月，合計50萬元，返還予被告。惟查，上開房
    地是兩造及第三人柯淑美之母柯林秀英之遺產，柯林淑英生
    前即因被告不孝而表示被告不得繼承其財產，而被告本人亦
    曾於柯林淑英生前立書放棄繼承權，自不得再對原告主張均
    分上開房地之權利。另外，本件強制執行之另一執行名義，
    即鈞院92年度聲字第89號民事裁定，係兩造先前關於確認公
    同共有財產事件所確定之訴訟費用之負擔。屬於公法上之權
    利，依行政程序法第131條之規定，請求權時效為5年，惟被
    告迄於99年10月13日始聲請強制執行，已罹於時效，自不能
    允許。為此原告依強制執行法第14條第1項規定，提起債務
    人異議之訴，並聲明：被告柯傳益所憑99年度司促字第3079
    5號支付命令及92年度聲字第89號裁定，對原告柯傳興所為
    強制執行程序(即本院99年度司執字第86397號強制執行程序
    ) 應予撤銷。
二、被告則以：系爭支付命令已合法送達，與確定判決有同一效
    力，原告若對支付命令之實體內容有所爭執，應於收受支付
    命令20日內提出異議。即使認本件支付命令之送達不合法，
    而尚未確定，原告亦應向執行法院聲明異議，而非提起債務
    人異議之訴。另確定訴訟費用額之裁定，係民事法院所為之
    裁定，所審理者當屬民事私權事件，原告主張係公法上之權
    利，而應適短期之消滅時效，亦屬無稽等語置辯，並聲明：
    駁回原告之訴。
三、法院之判斷：
  (一)原告主張被告持本院99年度司促字第30795號支付命令（下
    稱系爭支付命令）及本院92年度聲字第89號民事裁定(下稱
    系爭裁定)為執行名義，聲請對原告為強制執行，經本院99
    年度司執字第86397號受理，且該強制執行程序尚未終結等
    事實，為被告所不爭執，並經調閱本院98年度司促字第3079
    5號支付命令卷宗、99年度司執字第86397號強制執行卷宗查
    核屬實，堪信上開事實為真正。
  (二)原告主張系爭支付命令未依法寄存送達，不生合法送達效力
    ，系爭支付命令尚未確定，被告執未成立之執行名義向本院
    聲請對原告強制執行，原告自有強制執行法第14條「妨礙債
    權人請求」之事由，得提起異議之訴等語。經查，系爭支付
    命令於99年8月13日送達原告位於臺中市○區○○路一段265
    號之地址，惟因未獲會晤原告本人、同居人或受僱人，而將
    系爭支付命令寄存於臺中市警察局第二分局文正派出所(下
    稱文正派出所)，並作送達通知書兩份，一份黏貼於應受送
    達人住居所、事務所、營業所或其就業處所門首，另一份置
    於該送達處所信箱或其他適當位置，以為送達，有系爭支付
    命令送達證書、原告戶籍謄本附卷可稽，經核上開送達地址
    與原告戶籍地址、本案起訴狀所載地址相符。雖原告主張，
    依送達證書「送達方法」欄內關於寄存送達方式之記載分為
    上下兩欄，上欄：「寄存於下列之一處所（請擇一打ˇ）□
    寄存於派出所或警察所。□寄存於鄉（鎮市）區公所。□寄
    存於鄉（鎮市）區村（里）辦公處。」；下欄：「□已作送
    達通知書兩份，一份黏貼於應受送達人住居所、事務所、營
    業所或其就業處所門首，另一份置於該送達處所信箱或其他
    適當位置，以為送達。（若係寄存送達，請務必於此『上下
    兩欄□』各劃ˇ號）」。是依該送達證書關於寄存送達方式
    之記載，必需於此「上下兩欄『□』」各劃ˇ號，始為合法
    送達。惟本件之送達證書，只有在上欄之□(即寄存於派出
    所或警察所)打1個ˇ號，在下欄之□並未打ˇ號，故本件寄
    存送達並不合法等語。惟查：
    1.證人即本件負責送達之郵務士育民於本院審理中已證稱
      ：伊確實有依規定將法院之文書送達，所並製作通知書貼
      在原告住所之門首。且經本院於100年1月17日當庭勘驗系
      爭支付命令送達證書之正本及原告訴訟代理人閱卷影印之
      系爭支付命令之送達證書影本，在下欄：「□已作送達通
      知書兩份，一份黏貼於應受送達人住居所、事務所、營業
      所或其就業處所門首，另一份置於該送達處所信箱或其他
      適當位置，以為送達。」之□內固未打ˇ，惟在「另」字
      上方則明顯有打ˇ。足以證明證人育民證稱已依規定製
      作通知書一情自堪採信。
    2.另經本院向該文書之寄存機關即文正派出所查詢結果，系
      爭寄存送達之支付命令文書，確實於99年8月16日已登錄
      在該派出所之寄存送達登記簿上，亦有臺中市警察局第二
      分局99年12月3日中分二警偵字第0990044336號函一份附
      卷可參。
    3.雖原告又主張，伊接獲法院強制執行之命令後，曾於99年
      11月19日及22日前往文正派出所查閱文書送達之情形，斯
      時值班之員警翻閱登記簿，並未查得上開文書，因而質疑
      文正派出所提出之登記簿可能係事後補登，或根本有二本
      寄存送達登記簿等語。惟經本院訊問文正派出所當天值勤
      之員警即證人鍾輝群及劉香君，二人均證述並無印象原告
      曾到派出所查閱寄存送達登記簿。另證人即文正派出所之
      所長劉宏存亦證稱：派出所只有一本登記簿，一定是按日
      期順序登記，一本寫完才換新的等語。再經檢視卷附之登
      記簿影本，在99年8月16日當天，一共登錄了11件各法院
      寄存之文書，而原告部分為當天所登錄文書中之編號第
      件。另其中編號第、件，並經各該當事人領取後簽名
      或按捺指印。則依登記簿登載之情形，自不可能係事後補
      登或造假。
    4.況且文書是否合法送達係事實問題，送達證書之登載固可
      協助判斷，惟並非惟一絕對之依據。本件之送達證書，固
      因郵務士疏未在下欄：「□已作送達通知書兩份，一份黏
      貼於應受送達人住居所、事務所、營業所或其就業處所門
      首，另一份置於該送達處所信箱或其他適當位置，以為送
      達」之□內打ˇ，惟其在「另」字上方則已有打ˇ之註記
      ，且證人育民亦證稱確實依規定製作通知書，復與寄存
      機關之登記簿相符，則原告主張系爭支付命令未依法寄存
      送達，不生送達效力一節，洵非有據。從而，系爭支付命
      令既於99年8月13日送達原告住所地，且合於寄存送達法
      定要件，依民事訴訟法第138條第1、2項規定，自生送達
      效力。茲原告於法定異議期間未對該支付命令聲明異議，
      有本院99年度司促字第30795號支付命令卷宗可稽，則系
      爭支付命令於異議期間屆至後當已確定，被告執該確定之
      支付命令為執行名義聲請強制執行，應屬有效成立之執行
      名義，原告主張系爭支付命令尚未確定，被告執未成立之
      執行名義向本院聲請對原告強制執行一節，亦無可採。
  (三)又按執行名義成立後，如有消滅或妨礙債權人請求之事由發
    生，債務人得於強制執行程序終結前，向執行法院對債權人
    提起異議之訴。強制執行法第14條第1項前段定有明文。故
    債務人異議之訴，須以其主張消滅或妨礙債權人請求之事由
    係發生於執行名義成立後者始得為之，若其主張此項事由在
    執行名義成立之前即已存在，則為執行名義之裁判縱有不當
    ，亦非異議之訴所能救濟。若執行名義無確定判決同一之效
    力者，於執行名義成立前，如有債權不成立或消滅或妨礙債
    權人請求之事由發生，債務人亦得於強制執行程序終結前提
    起異議之訴，強制執行法第14條第2項亦定有明文。又債務
    人對於支付命令未於法定期間提出異議者，支付命令與確定
    判決有同一之效力，此為民事訴訟法第521條所明定。故債
    務人對於以具有確定判決同一效力之支付命令為執行名義所
    為之強制執行程序，僅得依據強制執行法第14條第1項提起
    債務人異議之訴以為救濟，而不得依同條第2項規定，以執
    行名義成立前有債權不成立或消滅或妨礙債權人請求之事由
    發生，提起債務人異議之訴。經查，本件被告前聲請本院准
    予核發系爭支付命令，並對原告為合法送達，業如前述，原
    告於收受系爭支付命令後，若認該支付命令所據以請求之法
    律關係並不存在，即應於法定期間內聲明異議，使該支付命
    令失其效力，並於隨後之訴訟程序中為爭執或抗辯，乃原告
    竟不為異議之主張，而任由該支付命令逾法定聲明異議期間
    而告確定。另原告所爭執被告並非第三人柯林秀英之合法繼
    承人，故對於柯林秀英之遺產即坐落臺中市○區○○路一段
    265號房屋，不得主張任何權利一事，姑不論被告確實係第
    三人柯林秀英之合法繼承人之事實，業據本院以88年度訴字
    第3263號、臺灣高等法院89年度上字第350號判決確定在案
    ，即便認原告所主張係屬實，亦係於系爭支付命令確定即執
    行名義成立「前」即已存在，原告迄執行名義成立後，再以
    該執行名義成立即系爭支付命令確定「前」已存在之事由（
    被告不具有合法之繼承權）提起本件異議之訴，顯與前揭法
    條規定及判例意旨不符，核非異議之訴所能救濟。
  (四)另按執行名義成立後，有消滅或妨礙債權人請求之事由發生
    ，或執行名義無確定判決同一之效力者，於執行名義成立前
    ，如有債權不成立或消滅或妨礙債權人請求之事由發生，債
    務人始得於強制執行程序終結前提起異議之訴，此觀強制執
    行法第14條第1項、第2項之規定自明。若執行名義並未成立
    ，債權人竟聲請對債務人強制執行，而侵害債務人之權利，
    僅係債務人得否依同法第12條第1項規定聲明異議而已，尚
    非得提起債務人異議之訴。(最高法院87年度台上字第1438
    號判決意旨可資參照)。退而言之，縱如原告主張而認系爭
    支付命令尚未確定，執行名義尚未成立，揆諸上開判決意旨
    ，原告亦僅得依強制執行法第12條規定聲明異議，不得依強
    制執行法第14條第1項、第2項據以提起債務人異議之訴，原
    告執此主張有強制執行法第14條「妨礙債權人請求」之事由
    而提起本件債務人異議之訴，亦非有據。
  (五)至於原告主張本件強制執行程序之另一執行名義，即本院92
    年度聲字第89號確定訴訟費用額之裁定，係關於被告對於原
    告之訴訟費用請求權，屬於公法上之權利，請求權時效為5
    年，迄被告聲請本件強制執行之99年10月13日，己罹於時效
    而消滅等語。惟查：關於本件訴訟費用之請求權，係被告基
    於私權之爭訟，經原法院判決原告應負擔訴訟費用，而對原
    告所取得之權利，本質上屬私權之性質。而關於此項訴訟費
    用請求權之消滅時效，因法無明文，故仍應適用民法第125
    條之規定，因15年間不行使而消滅(臺灣高等法院所屬法院
    91年法律座談會民事類提案第1號亦同此結論)。從而，原告
    主張被告此項訴訟費用之請求權已罹於時效而消滅，亦無理
    由。
  (六)綜上所述，本件原告提起債務人異議之訴，並聲明求為判決
    ：本院99年度司執字第86397號清償債務強制執行事件之強
    制執行程序應予撤銷一節，洵非有據，為無理由，應予駁回
    。
四、據上論結，本件原告之訴為無理由，依民事訴訟法第78條，
    判決如主文。
中    華    民    國   100    年     1    月    31    日
                  民事第三庭    法  官  高英賓
正本係照原本作成。
如對本判決上訴，須於判決送達後20日內向本院提出上訴狀。如
委任律師提起上訴者，應一併繳納上訴審裁判費。
中    華    民    國   100    年     1    月    31    日
                                書記官  廖碩薇